---
title: "mixture_model"
author: "Yayrale AKIBODE"
date: "`r Sys.Date()`"
output: rmarkdown::html_vignette
vignette: >
  %\VignetteIndexEntry{Mélange gaussien avec détection d'outliers}
  %\VignetteEncoding{UTF-8}
  %\VignetteEngine{knitr::rmarkdown}
editor_options: 
  markdown: 
    wrap: 72
---

# Introduction

Le package mixturemodel a pour objectif de fournir un outil simple et
flexible pour réaliser du clustering avec détection d'outliers.

Il repose sur un modèle de mélange probabiliste constitué de K
composantes gaussiennes représentant les différentes classes ou groupes
d’observations, ainsi qu’une composante uniforme destinée à modéliser
les outliers. Le modèle retourne soit le modèle avec K composantes
gaussiennes, soit le modèle avec la composante uniforme. Les deux
modèles sont départagés par la valeur du BIC.

L’estimation des paramètres du modèle repose sur l’algorithme EM
(Expectation–Maximization), avec un mécanisme de régularisation
permettant d’éviter les problèmes numériques liés à l’inversion des
matrices de covariance.

Le package propose un modèle qui permet:

-   de déterminer le nombre de classes optimal K,

-   d’obtenir les paramètres d'apprentissage,

-   de visualiser l'historique de la log-vraisemblance,

-   d'obtenir la valeur du BIC,

-   et d'obtenir les prédictions.

Cette vignette montre comment utiliser le package mixturemodel, depuis
le chargement des données jusqu’à l’interprétation des résultats de
clustering, à travers des exemples reproductibles.

# Description du modèle

## Présentation du modèle

Nous considérons un échantillon d'observations
$\{x_1, x_2, \dots, x_n\}$ dans $\mathbb{R}^d$. Dans sa forme classique,
le modèle de mélange gaussien suppose que chaque observation $x_i$ est
générée par l'une des $K$ composantes gaussiennes :

$$
p(x_i \mid \Theta) = \sum_{k=1}^{K} p_k \, \mathcal{N}(x_i \mid \mu_k, \Sigma_k),
$$

où : - $p_k$ représente le poids de la composante $k$, avec $p_k \ge 0$
et $\sum_{k=1}^{K} p_k = 1$, - $\mu_k \in \mathbb{R}^d$ et
$\Sigma_k \in \mathbb{S}_+^d$ sont respectivement la moyenne et la
matrice de covariance de la composante $k$.

Pour la détection d'outliers, nous ajoutons une composante *uniforme*
sur le domaine $\mathcal{D} \subset \mathbb{R}^d$ :

$$
p(x_i \mid \Theta) = \sum_{k=1}^{K} p_k \, \mathcal{N}(x_i \mid \mu_k, \Sigma_k)
+ p_0 \, \mathcal{U}(x_i \mid \mathcal{D}),
$$

où $p_0$ désigne le poids de la composante uniforme avec
$p_0 + \sum_{k=1}^{K} p_k = 1$.

## Estimation des paramètres

### Paramètres des gaussiennes

On note $t_{ik}$ la **responsabilité** de l'observation $x_i$ pour la
composante $k$ et $N_k = \sum_{i=1}^{n} t_{ik}$.

**Poids des clusters** $p_k$ :

$$
p_k = \frac{N_k}{n} = \frac{1}{n} \sum_{i=1}^{n} t_{ik}, \quad k = 1, \dots, K
$$

**Moyenne** $\mu_k$ :

$$
\mu_k = \frac{1}{N_k} \sum_{i=1}^{n} t_{ik} \, x_i
$$

**Matrice de covariance** $\Sigma_k$ :

$$
\Sigma_k = \frac{1}{N_k} \sum_{i=1}^{n} t_{ik} (x_i - \mu_k)(x_i - \mu_k)^\top
$$

### Paramètres de la composante uniforme

Pour chaque variable $j = 1, \dots, d$ et $X_0$ le cluster modélisant
les outliers :

$$
a_j = \min_{x_i \in X_0} x_{ij}
$$

$$
b_j = \max_{x_i \in X_0} x_{ij}
$$

La densité uniforme est alors :

$$
\mathcal{U}(x_i \mid a, b) = \prod_{j=1}^{d} \frac{1}{b_j - a_j}, \quad x_i \in [a_1,b_1]\times\dots\times[a_d,b_d]
$$

## Régularisation des matrices de variance covariance

L'estimation des matrices de covariance $\Sigma_k$ peut devenir instable
(en particulier lorsque certaines composantes reçoivent peu
d'observations). Pour garantir leur inversibilité nous ajoutons une
régularisation lors de la maximisation de l'espérance :

$$
\Sigma_k^{(t+1)} 
\leftarrow 
\frac{1}{N_k} \sum_{i=1}^n t_{ik} (x_i - \mu_k^{(t+1)})(x_i - \mu_k^{(t+1)})^\top
\;+\; \lambda I_d,
$$

où : - $t_{ik}$ sont les responsabilités calculées à l'étape E, -
$\lambda > 0$ est un coefficient de régularisation, - $I_d$ est la
matrice identité de dimension $d$.

Cette régularisation garantit des covariances bien conditionnées,
favorise une meilleure séparation des clusters et contribue à une
détection plus robuste des outliers.

# Installation du package

```{r}
#install.packages("chemin/vers/mixturemodel_0.1.0.tar.gz", repos = NULL, type = "source")
```

# Chargement du package

```{r}
library(mixturemodel)
```

# Données d'exemple

Nous générons deux clusters gaussiens et des outliers modélisés par une
uniforme. Pour cela nous implémentons une fonction qui prend en entrée n
le nbre d'observations, d le nbre de variables et prop la proportion
d'outliers.

```{r}

generate_clusters<-function(n, d, prop){
  
n_out <- round(n * prop_outlier)
n1 <- round((n - n_out) / 2)
n2 <- n - n_out - n1

# -----------------------
# Cluster gaussien 1
mu1 <- c(0, 0)
sigma1 <- matrix(c(1, 0.2,
                   0.2, 1.5), 2, 2)
X1 <- MASS::mvrnorm(n1, mu1, sigma1)

# Cluster gaussien 2
mu2 <- c(6, 4)
sigma2 <- matrix(c(1.2, -0.1,
                   -0.1, 0.8), 2, 2)
X2 <- MASS::mvrnorm(n2, mu2, sigma2)

# -----------------------
# Outliers (loi uniforme)
Xout <- cbind(
  runif(n_out, min = -8, max = 12),
  runif(n_out, min = -6, max = 10)
)

# -----------------------
# Données finales
X <- rbind(X1, X2, Xout)
return(X)
 }
```

## Exemple 1

Le premier exemple comprend 10% d'outliers.

```{r}
set.seed(123)

n <- 800      
d <- 2
prop_outlier <- 0.1

X_1<-generate_clusters(n, d, prop_outlier)
```

## Exemple 2

Le deuxième exemple comprend 30% d'outliers.

```{r}
set.seed(123)

n <- 800      
d <- 2
prop_outlier <- 0.3

X_2<-generate_clusters(n, d, prop_outlier)
```

# Fonctionnalités principales

## Modélisation

### Modèle

Lorsqu'on ne donne pas K, il est sélectionné par le modèle en prenant le
modèle sans outliers avec le meilleur BIC.

L'initialisation multiple est implémentée en interne et initialisée à
20.

```{r}
model_1<-MixtureModel(X_1, K=2, initialization_steps = 20)
model_2<-MixtureModel(X_2)
```

### Apprentissage

```{r}
model_1<-fit(model_1)
```

```{r}
model_2<-fit(model_2)
```

### Probabilités d'appartenance à chaque cluster: Q

```{r}
tail(model_1$proba)
```

### Paramètres du modèle

```{r}
tail(model_1$params)
```

### Critère BIC

Pour un modèle de mélange gaussien standard (sans outliers), le BIC est
calculé comme :

$$
\text{BIC} = 2 \, \mathcal{L}(\hat{\theta}) - \nu \log(n)
$$

où :

-   $\mathcal{L}(\hat{\theta})$ est la log-vraisemblance maximale du
    modèle,
-   $\nu$ est le nombre de paramètres estimés dans le modèle : $$
     \nu = K \times \left( d + \frac{d(d+1)}{2} \right) + (K-1)
        $$ avec $d$ le nombre de dimensions des données et $K$ le nombre
    de clusters,
-   $n$ est le nombre d’observations.

Pour un modèle incluant un **cluster uniforme** pour la détection
d’outliers, la log-vraisemblance $\mathcal{L}_{\text{outliers}}$ inclut
également la contribution du cluster uniforme.\
Le BIC devient alors :

$$
\text{BIC}_{\text{outliers}} = 2 \, \mathcal{L}_{\text{outliers}}(\hat{\theta}) - \nu_{\text{outliers}} \log(n)
$$

avec $\nu_{\text{outliers}}$ le nombre total de paramètres, qui inclut
les paramètres de la distribution uniforme :

$$
\nu_{\text{outliers}} = K \times \left( d + \frac{d(d+1)}{2} \right) + 2d + K
$$

où $2d$ correspond aux bornes $(a_j, b_j)$ de l’intervalle uniforme sur
chaque dimension $j = 1, \dots, d$, et $K$ aux poids des composantes.

Le BIC est à maximiser.

```{r}
model_1$bic
```

## Visualisation

### Visualisation de la vraisemblance

```{r}
plot(
  unlist(model_1$likehood_values),
  type = "l",                
  col = "blue",
  lwd = 2,
  xlab = "Itérations",
  ylab = "Log-vraisemblance",
  main = "Évolution de la log-vraisemblance (EM)"
)
grid()
```

### Visualisation du choix de K pour le modèle 2

Lorsqu'on donne K en entrée bic_values = NULL. Sinon on peut visualiser
l'évolution du BIC en fonction de K.

```{r}
plot(
  model_2$bic_values,
  type = "p",         
  col = "blue",
  lwd = 2,
  xlab = "K",
  ylab = "BIC",
  main = "Évolution du BIC"
)
grid()
```

### Visualisation des clusters en 2D: modèle 1

```{r}
library(ggplot2)

df_1 <- data.frame(
  x = model_1$data[,1],
  y = model_1$data[,2],
  cluster = model_1$preds
)
ggplot(data = df_1, aes(x=x, y=y, color=cluster))+
  geom_point(size=2)+
  theme_minimal()
```

### Visualisation des clusters en 2D: modèle 2

```{r}
df_2 <- data.frame(
  x = model_2$data[,1],
  y = model_2$data[,2],
  cluster = model_2$preds
)
ggplot(data = df_2, aes(x=x, y=y, color=cluster))+
  geom_point(size=2)+
  theme_minimal()
```

# Interprétation

À partir des exemples étudiés, nous observons que le modèle identifie
efficacement les outliers lorsque leur proportion reste modérée. Ce
comportement est cohérent avec la nature probabiliste du modèle.

En revanche, lorsque la proportion d’outliers devient très élevée, le
modèle tend à intégrer ces observations dans une ou plusieurs
composantes gaussiennes plutôt qu’à les assigner à la composante
uniforme. Dans ce cas, la solution optimale selon le critère de
maximisation du BIC correspond à la création d’une gaussienne
supplémentaire pour modéliser les outliers.

Cela souligne que la détection des outliers repose sur un équilibre
entre la structure des clusters gaussiens et le poids attribué à la
composante uniforme. Le modèle est donc performant lorsque les outliers
sont présents en proportion significative mais non dominante.

# Bonnes pratiques: normalisation des données

Le modèle repose sur l’estimation de matrices de variance–covariance, ce
qui peut devenir numériquement instable lorsque les variables sont
exprimées sur des échelles très différentes. Pour garantir la stabilité
du calcul, éviter les inversions de matrices singulières et réduire le
coût computationnel, il est conseillé de normaliser ou standardiser les
données en amont (par exemple via scale()).

## Exemple de données

```{r}
library(MASS)
set.seed(123)
n_clusters <- 3
d <- 30     
points_per_cluster <- 150
outliers <- 50

means <- lapply(1:n_clusters, function(i) runif(d, -5, 5))
covs <- lapply(1:n_clusters, function(i) diag(runif(d, 0.5, 1.5)))

# Génération clusters
X <- do.call(rbind, lapply(1:n_clusters, function(k) {
  mvrnorm(points_per_cluster, mu = means[[k]], Sigma = covs[[k]])
}))

# Génération d'outliers uniformes
X_out <- matrix(runif(outliers*d, min=-10, max=10), ncol=d)
X<- rbind(X, X_out)
```

## Affichage des données

```{r}
tail(X)
```

## Normalisation des données

```{r}
norm_X<- scale(X)
tail(norm_X)
```

## Apprentissage du modèle

```{r}
norm_model<-MixtureModel(norm_X)
norm_model<-fit(norm_model)
```

## Visualisation de la vraisemblance

```{r}
plot(
  unlist(norm_model$likehood_values),
  type = "l",                
  col = "blue",
  lwd = 2,
  xlab = "Itérations",
  ylab = "Log-vraisemblance",
  main = "Évolution de la log-vraisemblance (EM)"
)
grid()
```

## Visualisation du choix de K

```{r}
plot(
  norm_model$bic_values,
  type = "p",               
  col = "blue",
  lwd = 2,
  xlab = "K",
  ylab = "BIC",
  main = "Évolution du BIC"
)
grid()
```

# Conclusion

Somme toute, le package mixturemodel a bien fait ses preuves sur les
exemples précédents. Nous pouvons donc conclure que la détection
d'outliers améliore la robustesse du modèle et l’interprétabilité des
résultats, notamment lorsque les outliers représentent une proportion
significative des observations.

Cependant, il est important de souligner que ce package propose une
implémentation basique qui ne s'étend pas aux jeux de données assez
large en terme de nombre de variables. En effet, on pourrait l'étendre
en intégrant des stratégies avancées de régularisation des matrices de
variance-covariance (diagonalisation, parsimonie, contraintes par
familles VEV / VVV / ...).

Malgré ces limites, mixturemodel constitue une bonne base pour effectuer
du clustering avec détection d'outliers.
