---
title: "mixture_model"
author: "Yayrale AKIBODE"
date: "`r Sys.Date()`"
output: rmarkdown::html_vignette
vignette: >
  %\VignetteIndexEntry{Titre court de la vignette}
  %\VignetteEngine{knitr::rmarkdown}
  %\VignetteEncoding{UTF-8}
---

```{r setup, include=FALSE}
knitr::opts_chunk$set(
  collapse = TRUE,
  comment = "#>"
)
library(mixturemodel)
```

#Introduction

Cette vignette a pour but de décrire l'utilisation du package "mixture_model_AKIBODE". C'est un package qui implémente un modèle de mélange avec K gaussiennes et une loi uniforme qui modélise les outliers.

#Description du modèle

#Installation du package

```{r}
#install.packages("chemin/vers/ton_package_0.1.0.tar.gz", repos = NULL, type = "source")
```

- repos = NULL : indique à R que le package est local, pas sur CRAN.

- type = "source" : car .tar.gz est une source (pas binaire).

#Données d'exemple

```{r}
#data=iris[, -5]
set.seed(123)

# --- Cluster 1 ---
x1 <- cbind(rnorm(100, mean = 0, sd = 0.5),
            rnorm(100, mean = 0, sd = 0.5))

# --- Cluster 2 ---
x2 <- cbind(rnorm(100, mean = 5, sd = 0.5),
            rnorm(100, mean = 5, sd = 0.5))

# --- Outlier ---
outlier <- matrix(c(10, 0), ncol = 2)  # très éloigné des autres points

# --- Jeu de données complet ---
x <- rbind(x1, x2, outlier)
colnames(x) <- c("X1", "X2")

normalize_zscore <- function(x) {
  x_norm <- scale(x)  # centre (mean=0) et réduit (sd=1) chaque colonne
  return(x_norm)
}

# Exemple
x <- normalize_zscore(x)

# --- Visualisation ---
plot(x, col = "grey40", pch = 19, main = "Données simulées avec un outlier")
points(outlier[,1], outlier[,2], col = "red", pch = 19, cex = 1.5)

```

#Fonctionnalités principales

##Modélisation

###Modèle

```{r}
mm_model<-MixtureModel(x, K=3)
```

###Apprentissage

```{r}
mm_model<-fit(mm_model)
```

###Probabilités d'appartenance à chaque cluster: Q

```{r}
tail(mm_model$proba)
```

###Paramètres du modèle

```{r}
tail(mm_model$params)
```

###Critère BIC

```{r}
mm_model$bic
```

##Visualisation

###Visualisation de la vraisemblance

```{r}
plot(
  unlist(mm_model$likehood_values),
  type = "l",                 # "l" pour ligne
  col = "blue",
  lwd = 2,
  xlab = "Itérations",
  ylab = "Log-vraisemblance",
  main = "Évolution de la log-vraisemblance (EM)"
)
grid()
```

###Visualisation du choix de K

```{r}
plot(
  mm_model$bic_values,
  type = "p",                 # "l" pour ligne
  col = "blue",
  lwd = 2,
  xlab = "K",
  ylab = "BIC",
  main = "Évolution du BIC"
)
grid()
```

###Visualisation des clusters en 2D

```{r}
library(ggplot2)

ggplot(data = mm_model$data, aes(x=mm_model$data[, 1], y=mm_model$data[, 2], color=mm_model$preds))+
  geom_point(size=3)
```

#Interprétation

#Bonnes pratiques

#Références
